【裁判字號】    88,上,613
【裁判日期】    890822
【裁判案由】    租佃爭議
【裁判全文】
臺灣高等法院民事判決  八十八年度上字第六一三號
      上  訴  人  甲  ○
      訴訟代理人  王年柿律師
      被上訴人    乙○○      .
      訴訟代理人  魏錦芳律師
                  劉灼熙律師
右當事人間租佃爭議事件，上訴人對於中華民國八十八年三月十五日臺灣桃園地方法
院八十七年度訴字第一四五二號第一審判決提起上訴，本院判決如左：
    主    文
上訴駁回。
第二審訴訟費用由上訴人負擔。
    事    實
甲、上訴人方面：
一、聲明：
  (一)原判決廢棄。
  (二)被上訴人應將坐落桃園縣新屋鄉○○段犁頭小段第一○九地號面積○．○二五○
    公頃，第一○九-二三地號面積○．四三一六公頃，第一○九-二四地號面積○．
    一四○○公頃，第一○九-二七地號面積○．二九三七公頃，第一○九-二八地號
    面積○．一五四七公頃，即如後附圖所示斜線位置之土地，返還上訴人。
二、陳述：除與原判決記載相同者外，補稱略以：
  (一)優先承買權乃承租人之權利，而耕地三七五減租條例第十七條終止租約之事由，
    則屬出租人之權利，二者互不相涉。上訴人取得坐落桃園縣新屋鄉○○段犁頭小
    段第一○九地號面積○．○二五○公頃，第一○九─二三地號面積○．四三一六
    公頃，第一○九─二四地號面積○．一四○○公頃，第一○九─二七地號面積○
    ．二九三七公頃，第一○九─二八地號面積○．一五四七公頃（以下簡稱系爭土
    地），即如後附圖所示斜線位置之土地，被上訴人固得以原出租人未依法通知其
    優先承買，對抗上訴人不交還土地，但上訴人於依法繼受出租人之地位後，另以
    系爭土地已「依法編定變更為非耕地使用」法定終止事由，向被上人表示終止租
    約，則被上訴人自不得仍以未通知其優先承買，物權移轉行為對其不生效力抗辯
    拒絕返還。
  (二)系爭土地原出租人世良公嘗祭祀公業（以下簡稱公業），已於民國八十七年五月
    十四日通知被上訴人是否優先承買，惟被上訴人於接獲通知後，僅表示願依政府
    公告現值購買，不願依同一條件承受，依法律規定被上訴人已喪失優先承買權。
    且被上訴人另案請求確認其優先承買權存在（原審八十七年度訴字第三八七號）
    ，已經本院八十九年上字第十號判決敗訴，益見被上訴人無優先承買權。
三、證據：除援用第一審所提證據外，補提臺灣桃園地方法院八十七年度訴字第三八
    七號判決、本院八十九年上字第十號判決。並聲請函桃園縣楊梅地政事務所。
乙、被上訴人方面：
一、聲明：上訴駁回。
二、陳述：除與原判決記載相同者外，補稱略以：
    (一)上訴人之被繼承人范蘭英曾另案主張被上訴人無權占有，請求返還系爭土地，
      已經最高法院以八十六年度台上字第三二四三號民事判決上訴人敗訴確定在案
      ，核其主要原因即為被上訴人對系爭耕地之優先承買權並未拋棄，原土地所有
      人出賣土地時，未依規定通知被上訴人，故其租賃關係仍繼續存在。
    (二)系爭土地，現雖已編訂為都市住○○道路用地，但地目尚未變更，在都市計劃
      編列為住宅區之前，被上訴人已先主張優先承買權，應有溯及於八十一年五月
      七日發生買賣之效果。況系爭土地並未全部編定為非耕地使用，桃園縣政府於
      八十四年間發給之證明書，載明其中仍有部分供農業區使用，申請建照亦不能
      核發。
    (三)本院八十九年度上字第十號判決雖判決被上訴人敗訴，惟其並無拘束力。
三、證據：除援用第一審所提證據外，補提臺灣高等法院八十五年度重上更（二）字
    第一○三號民事判決、最高法院八十六年度台上字第三二四三號民事判決、存證
    信函第七七四二、七八一七號各乙件。並聲請函桃園縣政府。
    理    由
一、本件上訴人主張系爭土地，原係公業所有，於八十一年五月七日出賣予上訴人之
    配偶范蘭英，范蘭英死亡後由上訴人繼承，並已完成繼承登記。系爭土地早年出
    租予被上訴人之父謝德榮耕作，謝德榮於七十三年十一月二十九日死亡後，由被
    上訴人繼承耕作，惟系爭土地已變為非耕地使用，上訴人乃依耕地三七五減租條
    例第十七條第一項第五款之規定，通知被上訴人終止租約後，並請求被上訴人返
    還系爭土地。被上訴人則以公業出賣系爭土地予范蘭英時，並未通知被上訴人優
    先承買，嗣上訴人通知被上訴人時，被上訴人亦以存證函表示願優先承買，但因
    其價格與市價相差甚遠，被上訴人願以公告地價之價格承買，惟被上訴人之優先
    承購權並未喪失，上訴人之被繼承人范蘭英與公業之買賣契約及移轉行為，對被
    上訴人不生效力。再者系爭土地現雖已編訂為都市住○○道路用地，但地目尚未
    變更為建地，上訴人並不得終止租約等語，資為抗辯。
二、本件上訴人主張前揭事實，業據提出桃園縣楊梅鎮地政事務所土地複丈成果圖、
    桃園縣私有耕地租約、存證信函及其回執、臺灣桃園地方法院八十七年度訴字第
    三八七號判決、本院八十九年上字第十號判決為證，惟被上訴人否認上訴人得為
    終止系爭契約，則本件首應審酌者，係上訴人得否終止系爭契約。查：
（一）按耕地租約在租佃期限未屆滿前，經依法編定或變更為非耕地使用時，得終止
      租約，耕地三七五減租第十七條第一項第五款定有明文。
（二）被上訴人主張系爭土地已變更為非耕地使用，固據提出台灣省桃園縣政府工務
      局八十二年三月十六日縣工都字第四三九七號簡便行文表附卷可憑（見原審卷
      第四四頁），然系爭一０九地號土地為農業區外，其餘十二筆（按一０九─二
      三、一０九─二四、一０九─二七、一０九─二八系爭土地係其中四筆）坐落
      「桃園縣第廿四期三鄉市聯合市地重劃區」範圍內，依桃園縣政府八十五年十
      月廿四日八五府工都字第二二八一六號函公布實施都市計畫規定，該重劃區土
      地應俟辦理市地重劃完竣後，始得准予發照建築。該重劃區內土地在重劃未完
      成前，得繼續為原來之使用，此有桃園縣政府八十九年七月二十六日八九府
      地重字第一三二二七三號函附卷可稽（見本院卷第一八七頁），是依桃園縣政
      府前開函示，系爭土地尚未辦理市地重劃完竣，而不得發照建築，被上訴人既
      仍得為原來耕地使用，即不符合前開耕地三七五減租條例第十七條第一項第五
      款所指依法編定變更為非耕地使用之情事，是上訴人先後多次依耕地三七五減
      租第一項第五款規定主張終止系爭租賃契約，非屬有據。從而被上訴人抗辯之
      優先承買權問題，已無審酌必要，不予論究。
三、綜上所述，本件上訴人主張系爭土地已變更為非耕地使用云云，為不足採，被上
    訴人抗辯尚屬可信。是則上訴人依耕地三七五減租條例第十七條第一項第五款規
    定終止租約，自屬無據。從而，上訴人主張終止租約後，請求請求被上訴人返還
    如附圖所示土地無理由，不應准許。其假執行之聲請亦失所附麗，應併予駁回。
    原審為上訴人敗訴之判決，及駁回其假執行之聲請，理由雖與本院不同，惟結論
    並無二致，仍應予以維持，上訴意旨指摘原判決不當，求予廢棄改判，為無理由
    ，應予駁回。
四、據上論結，本件上訴為無理由，依民事訴訟法第四百四十九條第二項、第七十八
    條，判決如主文。
中      華      民      國    八十九    年      八      月    二十二    日
                                      民事第十四庭
                                          審判長法  官  張  劍  男
                                                法  官  陳  筱  珮
                                                法  官  蘇  芹  英
右正本係照原本作成。
如不服本判決，應於收受送達後二十日內向本院提出上訴書狀，其未表明上訴理由者
，應於提出上訴後二十日內向本院補提理由書狀（均須按他造當事人之人數附繕本）
上訴時應提出委任律師或具有律師資格之人之委任狀；委任有律師資格者，另應附具
律師及格證書及釋明委任人與受任人有民事訴訟法第四百六十六條之一第一項但書或
第二項（詳附註）所定關係之釋明文書影本。
中      華      民      國    八十九    年      八      月    二十五    日
                                                書記官  黃      愛
附註：
民事訴訟法第四百六十六條之一（第一項、第二項）：
對於第二審判決上訴，上訴人應委任律師為訴訟代理人。但上訴人或其法定代理人具
有律師資格者，不在此限。
上訴人之配偶、三親等內之血親、二親等內之姻親，或上訴人為法人、中央或地方機
關時，其所屬專任人員具有律師資格並經法院認為適當者，亦得為第三審訴訟代理人
。


司法院資訊處製作；財團法人民間司法改革基金會備份。
